【裁判字號】    94,再,15
【裁判日期】    950111
【裁判案由】    清償借款
【裁判全文】
臺灣高等法院臺中分院民事判決  94年度再字第15號
再審  原告  華南商業銀行股份有限公司
法定代理人  乙○○
訴訟代理人  甲○○
再審  被告  丙○○
上列當事人間請求清償借款事件，上訴人對於民國93年10月27日
本院93年度上字第230號第二審確定判決提起再審，本院於94年
12月28日言詞辯論終結，判決如下：
    主  文
本院九十三年度上字第二三○號確定判決廢棄。
再審被告於上開訴訟之上訴駁回。
第二審訴訟費用（含再審部分）由再審被告負擔。
      事實及理由
一、再審原告起訴主張：伊前與丙○○因清償借款事件，業經本
    院93年10月27日以93年度上字第230號判決，將臺灣臺中地
    方法院93年度訴字第420號判決關於再審被告敗訴部分廢棄
    ，係以訴外人陳慶川之第二順序繼承人陳春生向台灣南投地
    方法院聲明拋棄繼承，惟其拋棄繼承不合法（未提出向第三
    順序繼承人為拋棄繼承之文書），不發生拋棄繼承之效力等
    為由；嗣伊於94年6月間對訴外人陳春生之繼承人陳慶文等
    共13人提起訴訟（台灣臺中地方法院94年度訴字第1402號）
    ，惟訴外人陳慶文於94年8月5日言詞辯論庭時，方當庭提出
    陳春生向第三順序繼承人為拋棄繼承之文書，是訴外人陳春
    生已合法拋棄繼承權，並發生拋棄繼承之效力，再審被告為
    陳春生之繼承人，應繼承其債權債務，而該證物係在前訴訟
    程序事實審言詞辯論終結前已經存在，因再審原告不知有此
    致未經斟酌；復以此證物如在原審訴訟程序提出，經法院斟
    酌，必可受較有利之裁判。為此依民事訴訟法第496條第1項
    第13款之規定，提起再審之訴，求為廢棄上開確定判決並駁
    回再審被告上訴之判決。
二、再審被告則以：陳慶川係伊哥哥，其繼承人有陳志華及陳志
    峰及女兒陳淑惠，陳慶川及配偶蕭秀蘭均九二一時同時死亡
    ，繼承人陳志華及陳志峰及女兒陳淑惠僅拋棄陳慶川部分之
    繼承，蕭秀蘭部分未拋棄，伊於九十二、三年間知道他們拋
    棄，伊父親有拋棄繼承，當時伊在他處工作，看到伊父所寄
    拋棄繼承存證函時已經過了期限，來不及拋棄繼承，所以伊
    未拋棄繼承等語置辯。對於再審原告之訴，答辯聲明：再審
    原告之訴駁回。
三、查再審原告係於94年8月5日言詞辯論始知悉訴外人陳春生已
    合法拋棄繼承權，並提出訴外人陳春生於88年12月23日由南
    投縣埔里鎮南光郵局寄出之第181號存證信函，收件人為訴
    外人陳慶川之第三順序繼承人，內文：「敬啟者：茲因被繼
    承人陳慶川和其配偶蕭秀蘭已因88年9月21日集集大地震死
    亡，其第一順序法定繼承人已依法聲明拋棄繼承權，本人（
    寄件人）係第二順位法定繼承人，為本人利益計，本人不欲
    繼承，已於88年12月23日向南投地方法院聲明拋棄繼承權，
    特依民法第1174條規定以書面通知台端等人依法繼承云云、
    、、、」為證，並為再審被告所不爭執，是再審原告提起本
    件再審之訴，未逾民事訴訟法第五百條第一項所定之三十日
    期間，其為合法，合先敘明。
四、再審原告於前訴訟程序起訴主張：訴外人陳慶川於八十一年
    七月二日向被上訴人借用新臺幣（下同）四百萬元，約定借
    貸期限至九十六年七月二日止，利息按年利率百分之八．八
    計算，按月攤還本息，如逾期未履行，除視為其債務全部到
    期外，其逾期在六個月以內者，另按約定利率百分之十，逾
    期超過六個月者，另按約定利率百分之二十計付違約金。而
    訴外人蕭秀蘭為其連帶保證人。詎借款人陳慶川僅給付本息
    至八十八年九月一日止，尚欠本金二百八十一萬八千二百六
    十九元。而陳慶川、蕭秀蘭均於八十八年九月二十一日死亡
    ，上訴人丙○○為借款人陳慶川之繼承人，自應繼承本件借
    款債務。爰依消費借貸及繼承之法律關係訴請上訴人與前第
    一審共同被告即連帶保證人蕭秀蘭之繼承人陳志華、陳志峰
    、陳孟華連帶給付再審原告二百八十一萬八千二百六十九元
    ，及自八十八年九月二日起至清償日止，按年息百分之八．
    八計算之利息；暨自八十八年十月三日起至八十九年四月二
    日止按上開利率百分之十，自八十九年四月三日起至清償日
    止按上開利率百分之二十計付之違約金等情，業據其提出借
    據一紙、增補契約一份、貸款本息攤還表、戶籍謄本及繼承
    系統表等為證，復為上訴人所不爭，自堪信被上訴人前開主
    張為真正，經第一審為再審原告全部勝訴判決，再審被告不
    服，提起上訴，嗣經本院前審以本件借款人陳慶川之第一順
    序繼承人陳志華、陳志峰、陳淑惠、吳柏夆、吳威廷、吳政
    哲於陳慶川死亡後，曾向台灣南投地方法院聲明拋棄繼承，
    同時以台中郵局第六○三七號存證信函通知陳慶川第二順序
    之繼承人陳春生，有調閱之台灣南投地方法院八十八年度繼
    字第二二一號拋棄繼承卷足稽，是借款人陳慶川之父陳春生
    自知悉得為繼承時起，即為陳慶川之繼承人。又第二順序繼
    承人陳春生固於八十八年十二月二十四日向台灣南投地方法
    院聲明拋棄繼承，惟其並未提出向第三順序繼承人為拋棄繼
    承之文書，而係提出第一順序繼承人陳志華等六人對伊之通
    知之上開六○三七號存證信函，第二順序繼承人陳春生之聲
    請拋棄繼承，並不生拋棄之效力。雖台灣南投地方法院八十
    九年度繼字第五號案未命補正而誤為准予備查，惟「准予備
    查」之核定，並無確認實體法上之效力，是陳春生仍未合法
    拋棄繼承權。第三順序繼承人即再審被告尚非借款人陳慶川
    之繼承人。因而判決再審原告敗訴，而駁回其請求，此經本
    院調取上開本院九十三年度上字第二三○號卷宗核閱無訛，
    復為兩造所不爭，惟再審被告既自認陳慶川為其哥哥，陳慶
    川及配偶蕭秀蘭均於八十八年九月二十一日集集大地震時同
    時死亡，伊父親有拋棄繼承，當時伊在他處工作，看到伊父
    所寄拋棄繼承存證函時已經過了期限，來不及拋棄繼承，因
    此未拋棄繼承等情。則再審被告顯為陳慶川之繼承人，自應
    繼承其債權債務，則其積欠再審原告之債務自應由再審被告
    繼承，而本院前揭確定判決誤認再審被告非陳慶川之繼承人
    ，自有違誤，應由本院予以廢棄改判，並駁回再審被告於人
    前審之上訴。
五、綜上所述，再審原告之主張，自屬可信。從而，再審原告本
    於消費借貸及繼承之法律關係，請求再審被告給付二百八十
    一萬八千二百六十九元、利息及違約金等，為有理由，應予
    准許。前審判決駁回再審原告與前第一審其餘共同被告連帶
    給付上開金額，自有未洽。再審之訴指摘原確定判決不當，
    求予廢棄改判，為有理由。自應由本院予以廢棄改判，如主
    文第二項所示。
六、另本件事證已臻明確，兩造其餘攻擊防禦方法，經斟酌與本
    件判決結果不生影響，本院自無庸加以審究，併予敘明。
七、據上論結，本件再審之訴為有理由，依民事訴訟法第四百五
    十條第一項、第七十八條，判決如主文。
中    華    民    國    95    年     1    月    11    日
                    民事第一庭審判長法  官  林陳松
                                    法  官  李寶堂
                                    法  官  鄭金龍
以上正本係照原本作成。
如對本判決上訴，須於收受判決送達後20日內向本院提出上訴書
狀，其未表明上訴理由者，應於提出上訴後20日內向本院提出上
訴理由書（須按他造人數附具繕本）。
上訴時應提出委任律師為訴訟代理人之委任狀。具有民事訴訟法
第466條之1第1項但書或第2項之情形為訴訟代理人者，另應附具
律師及格證書及釋明委任人與受任人有該條項所定關係之釋明文
書影本。
                                    書記官  林桂鳳
中    華    民    國    95    年    1     月    12    日
                                                      Ｂ


司法院資訊處製作；財團法人民間司法改革基金會備份。
